臺灣高等法院臺南分院刑事判決
　　　上　訴　人
　　　即　被　告　甲　○　○
右上訴人因詐欺案件，不服臺灣嘉義地方法院九十二年度易字第四一二號中華民國九
十三年十一月十一日第一審判決（起訴案號：臺灣嘉義地方法院檢察署九十一年度偵
字第七四二九號），提起上訴，本院判決如左：
      主      文
原判決撤銷。
甲○○連續意圖為自己不法之所有，乘人之精神耗弱，以詐術使人將本人之物交付，
累犯，處有期徒刑壹年貳月；又連續乘人之精神耗弱，以詐術得財產上不法之利益，
累犯，處有期徒刑壹年；應執行有期徒刑貳年。
      事      實
一、甲○○前因違反動產擔保交易法案件，經臺灣臺中地方法院判處有期徒刑四月，
    並經臺灣高等法院臺中分院駁回上訴確定，於民國（下同）八十五年七月二日易
    科罰金執行完畢，猶不知悔改，明知其任職臺灣日邦樹脂股份有限公司（以下簡
    稱日邦公司）之同事乙○○智能較低，已達精神耗弱之程度，竟基於意圖為自己
    不法所有之概括犯意，乘乙○○係精神耗弱之人，缺乏辨別事理能力，先後於附
    表一所示之時、地，以附表一所示之方法，向乙○○詐得新臺幣（下同）一百五
    十四萬六千五百元；期間另於附表二所示時、地，以附表二所示之方法，取得使
    用如附表二所示車牌號碼Ｃ３－１４１５號自用小客車一輛（車價七十九萬二千
    元）及以乙○○名義辦理之信用卡五張、免付信用卡帳款共計三十四萬三千六百
    四十四元之利益。
二、案經乙○○訴請臺灣嘉義地方法院檢察署檢察官偵查起訴。
      理      由
一、訊據上訴人即被告甲○○固坦承其有於附表一、二所示時、地，以附表一、二所
    示取得如附表一、二所示之財物及利益等情，並有借據（見九十一年度偵字第七
    四二九號卷第三一至三三頁）、嘉義縣民雄鄉調解委員會調解筆錄（見發查卷第
    五頁）、車牌號碼Ｃ３－１４１５號自小客車行車執照（見八十九年度發查字第
    四五四號卷第六頁）、寶島銀行嘉義分行還款催告書【六十萬元】、甲○○所書
    立之切結書各一份、互助會簿、附條件買賣契約書、嘉義縣稅捐稽徵處八九年全
    期使用牌照稅繳款書及八九年全汽車燃料使用費繳款書、郵政跨行匯款申請書【
    代清償寶島銀行嘉義銀行四十萬元借款，清償金額三十四萬七千元】、華南商業
    銀行全行通收存款憑條副根【代清償華南銀行二十萬元借款，清償金額十七萬零
    一百十一元】、陽信商業銀行匯款收執聯【代清償富邦銀行借款【代清償財資企
    業股份有限公司支票跳票，清償金額三十六萬五千一百元】（見八十九年度發查
    卷字第四五四號第九頁、第二二至二四頁、第三一至三三頁、卷第四六至四八頁
    、第五二頁）、乙○○簽立之本票三紙【金額各為二萬元、三萬元、五萬元，發
    票日各為八十九年六月二十六日、八十九年六月二十六日、八十八年十月二十五
    日】（見同前發查卷第五一頁，九十一年度偵字第七四二九號卷第二一頁）、家
    福股份有限公司收據、花旗銀行信用卡繳款憑條、中國信託商業銀行永吉分行信
    用卡送款單、英商渣打銀行臺北分行繳款單、富邦商業銀行信用卡全行代理收款
    繳款書、富邦商業銀行信用卡繳款通知書、美商花旗銀行臺北分行八十九年六月
    十七日八十九年度花法字第一七六二號函各一份（見同前發查卷第五三頁至五六
    頁）、乙○○支票影本十二紙【帳號：０８０９２４號，支票號碼：ＮＢ000
    0000至ＮＢ0000000號】（見同前發查卷第五九、六０頁，九十一年
    度偵字第七四二九號卷第二二至二四頁）、寶島商業銀行九十年八月二十七日寶
    銀嘉字第九００一七七號函暨檢附放款帳務明細資料查詢二份及往來科目帳務資
    料查詢資料（見同前發查卷第六七至七０頁）、華南商業銀行嘉南分行九十年八
    月三十日（九十）華嘉南字第一八四號函暨檢附消費者貸款契約影本乙份（見同
    前發查卷第七一、七二頁）、中國信託商業銀行刑事陳報狀一份及所附簽帳單影
    本一份及乙○○信用卡消費明細表乙份（見同前發查卷第七四至七九頁）、英商
    渣打銀行臺北分行九十年九月四日（九十）渣信字第０二０五號函暨檢附該行信
    用卡現金卡月結單（見同前發查卷第八０頁至八一之二六頁）、該分行九十年十
    一月二十三日（九十）渣信字第０二五五號函及所附簽帳單（見九十年度他字第
    一五五一號卷第八至十三頁）、美商花旗銀行臺北分行九十年九月七日（九十）
    消管字第一九一七號函暨檢附乙○○刷卡消費明細（見同前發查卷第八二至八三
    之十八頁）與該分行九十年十月九日（九十）消管字第二四０六號函及所附之收
    單銀行資料（見同前發查卷第八七至九０頁）、富邦商業銀行信用卡部九十年十
    月四日（九十）富邦信卡第四二四號函暨所附信用卡消費明細及帳單（見同前發
    查卷第八五至八六之二二頁）等附卷可稽，惟矢口否認有右揭犯行，辯稱：「伊
    所為上述行為都有經過乙○○的同意，是乙○○自己要借錢給伊，伊是因為後來
    經濟發生困難才沒有繼續還款，伊不知道乙○○精神耗弱，事後始知道乙○○有
    殘障手冊」云云。
二、惟查：
（一）右揭事實，業據告訴人乙○○於檢察官偵查中指訴：「（問：你有同意被告以
      你名義辦支票？）我本人有去第一銀行嘉義分行在文件上簽名，我以為辦存款
      簿，不知辦支票簿，被告只說要辦東西。」、「（問：你有拿扣繳憑單給被告
      去銀行借錢？）有，我有一起去銀行簽名蓋章，我不知道是借錢，被告叫我簽
      我就簽。」（見同前發查卷第二０至二一頁），及原審審理時指稱：「（問：
      平常是否會看書、寫字？）我去（日邦）公司才學的。」、「（問：被告拿文
      件給你簽時，是否可以看得懂內容？）有的看不懂，他說叫我簽我就簽，他說
      他不會騙我，說以後會還給我，結果都沒有。」、「（問：辦卡之後都是被告
      拿去用？）是的，卡都在他那裡。」、「（問：被告向你借的錢拿去何處？）
      我不知道，被告都沒有告訴我，他說要給我利息，也都沒有給。」、「（你跟
      被告剛認識時之感情？）被告說我是他的拜把兄弟，但是拜把兄弟也不能這樣
      害我。我們認識時，他去我家好幾次，但自從借他錢後，他就沒有來過。」（
      見原審卷第一五七至一六０頁）等情歷歷，復經告訴代理人即告訴人之表兄吳
      山樹於原審審理時到庭指稱：「乙○○的母親是重度智障，妻子是精神中度分
      裂，二個女兒都是智障，乙○○對文書能力不夠，他因為被告盜刷他的信用卡
      被銀行追債時，還打電話問伊什麼是信用卡，他也不知道他有銀行負債，而且
      乙○○根本沒有開車的能力，不可能買車來開，乙○○精神有中度分裂，在本
      件之前也沒有購買車輛、申請信用卡的紀錄」等情綦詳（見原審卷第一六二、
      一六三頁）。
（二）又嘉義地方法院檢察署函請嘉義基督教醫院鑑定告訴人乙○○之智能及是否精
      神耗弱，嘉義基督教醫院於九十年八月三日以（九０）嘉基醫字第０九一三號
      函檢附鑑定報告書「結論」載述：「乙○○自成年後出現精神病症狀，且長期
      的疾病下已出現智能退化的現象。考量乙○○因長期精神病所造成的人格退化
      、衝動控制力差，對外界事務判斷力較一般人為差，對於財務的處理及所遇到
      的法律問題均已超過其能力所能處理，其精神狀態在涉案時及鑑定時已達精神
      耗弱的情況。由於乙○○於鑑定時有明顯妄想、幻覺等之精神症狀，建議黃員
      應接受精神醫學之積極性治療。」等語（見同前發查卷第六二頁），堪認乙○
      ○於本件案發時即患有精神分裂症，並因長期精神分裂而導致智能退化，其有
      幻覺、妄想、行為思想異於常人，其對於一般事物之同意及辨識能力實較常人
      衰退，為精神耗弱之人，自不能期待其正常理財，被告甲○○與告訴人乙○○
      為同事多年，對於乙○○患有精神分裂症、中度智能不足各情，焉有不知之理
      。參以告訴人指稱被告甲○○去其家好幾次（見原審卷第一五六頁），亦為被
      告所不否認（見原審卷第一六四頁），足見被告對於告訴人乙○○及其家人均
      患有精神疾病或智能障礙等遺傳性疾病，家中經濟狀況不佳等情當知之甚詳，
      告訴人乙○○若為一精神、智能正常之人，照顧家中老弱猶有不及，豈有平白
      無故貸與他人百餘萬、購買達七十多萬元之大排汽量二千西西轎車供他人使用
      及辦理多達五張信用卡供他人消費之理？益徵被告所辯事後始知告訴人乙○○
      精神耗弱云云，要屬卸責之詞，不足採信。
（三）雖被告又以其曾還告訴人乙○○八萬多元、五萬多元（見原審卷第五七頁），
      錢是告訴人乙○○要借給被告，如果會利用告訴人乙○○的精神耗弱，當初就
      不會那麼作等語置辯，但查，被告甲○○自承八十二年起其債信、資力即發生
      困難（見發查卷第二０頁），若為正當途徑而無不法所有意圖，本應節約度日
      ，向他人借貸金額以應付日常生活基本所需即足，矧竟陸續向家境清寒、患有
      精神分裂症、精神耗弱之同事乙○○貸借八十四萬六千五百元之鉅款，甚且在
      乙○○缺乏完整同意能力之情況下，由乙○○簽立本票、借據，以其名義向銀
      行、當舖貸款七十萬元供甲○○花用，更以乙○○名義購買車輛供甲○○代步
      使用，並向英商渣打銀行、中國信託商業銀行、美商花旗銀行、富邦商業銀行
      等四家銀行辦理信用卡及向家樂福申請得益卡供甲○○刷卡消費，觀之上開信
      用卡帳單，被告甲○○多使用上開信用卡前往百貨公司購買服飾、出國旅遊、
      車輛加油及至ＫＴＶ、理容店、汽車旅館等聲色場所從事娛樂活動，並使用循
      環利息，有前揭信用卡帳單在卷足憑，事後共欠繳三十四萬三千六百四十四元
      之卡款，經告訴代理人吳山樹多次促請被告解決，被告仍拒不償還分文，堪認
      被告向精神耗弱之乙○○借款、以乙○○名義向銀行及當舖借款、購車、辦理
      信用卡供被告使用，顯見被告有意圖為自己不法所有之詐欺行為，至為明確。
（四）綜上所述，本件事證已臻明確，被告犯行，洵堪認定，應予依法論科。
三、核被告甲○○乘乙○○精神耗弱之際，對於如附表一所為，係犯刑法第三百四十
    一條第一項之準詐欺取財罪；又乘乙○○精神耗弱之際，為如附表二之行為，係
    犯刑法第三百四十一條第二項之準詐欺得利罪。又被告先後多次準詐欺取財及多
    次詐欺得利犯行，均時間緊接，方法相同，觸犯構成要件相同之罪，顯係出於概
    括之犯意反覆而為，皆為連續犯，應各依刑法第五十六條之規定論以一罪，並依
    法加重其刑。又上開準詐欺得利、準詐欺取財罪二罪間，犯意各別，罪名不同，
    應分論併罰之。被告前因違反動產擔保交易法案件，經臺灣臺中地方法院判處有
    期徒刑四月，並經臺灣高等法院臺中分院駁回上訴確定，於八十五年七月二日易
    科罰金執行完畢，此有臺灣高等法院被告全國前案紀錄表在卷可稽，其於五年內
    再犯本件最重本刑為有期徒刑以上之罪，為累犯，應依刑法第四十七條之規定加
    重其刑，並遞加重之。
四、原審以被告罪證明確，因予論處罪刑，固非無見。第查，原判決於事實及理由欄
    說明被告係乘告訴人乙○○精神耗弱之際，予以詐欺取財及詐欺得利之準詐欺罪
    ，然於主文則記載普通詐欺罪，其適用法則自有違誤。被告上訴意旨，否認犯罪
    ，空言指摘原判決不當，雖無可取，但原判決既有前述可議之處，即屬無可維持
    ，應由本院撤銷改判，茲審酌被告正值壯年，不思循正當途徑獲取財富，竟乘告
    訴人乙○○精神耗弱之狀態，詐騙鉅額金錢及利益，迄今仍未與其達成民事和解
    ，賠償其損害及被告犯罪後否認犯行，不知悔悟之態度等一切情狀，分別量處如
    主文第二項所示之刑，並定其應執行刑為有期徒刑二年。
據上論結，應依刑事訴訟法第三百六十九條第一項、第三百六十四條、第二百九十九
條第一項前段，刑法第五十六條、第三百四十一條第一項、第二項、第五十一條第五
款、第四十七條，罰金罰鍰提高標準條例第一條前段，判決如主文。
本案經檢察官王碧霞到庭執行職務。
中    華    民    國      九十四      年      一      月      二十七    日
                                  臺灣高等法院臺南分院刑事第二庭
                      審判長法官  鄭    文    肅
                                            法官  陳    珍    如
                                            法官  林    勝    木
右正本證明與原本無異。
不得上訴。
                                      法院書記官  吳    秋    賢
中    華    民    國      九十四      年      一      月      二十七    日
附錄法條：
刑法第三百四十一條 ：
意圖為自己或第三人不法之所有，乘未滿二十歲人之知慮淺薄，或乘人之精神耗弱，
使之將本人或第三人之物交付者，處五年以下有期徒刑、拘役或科或併科一千元以下
罰金。
以前項方法得財產上不法之利益，或使第三人得之者，亦同。
前二項之未遂犯罰之。
 附表一：
┌──┬────────┬─────────┬─────────────┐
│編號│ 時          間 │地              點│ 犯      罪    方      法 │
├──┼────────┼─────────┼─────────────┤
│一  │ 八十六年至八十 │嘉義縣民雄鄉民雄工│ 甲○○明知其已遭銀行拒絕 │
│    │ 八年五月年間   │業區日邦公司      │ 往來，資力、債信均有困難 │
│    │                │                  │ ，無力償還借款，仍向黃文 │
└──┴────────┴─────────┴─────────────┘
┌──┬────────┬─────────┬─────────────┐
│    │                │                  │ 滄借款八十四萬六千五百元 │
│    │                │                  │ 。                       │
├──┼────────┼─────────┼─────────────┤
│二  │ 八十七年十一月 │嘉義市○○路富詮當│ 以附表二編號一之自小客車 │
│    │                │舖                │ 向富詮當舖借款十萬元，並 │
│    │                │                  │ 由乙○○簽發本票三紙擔保 │
│    │                │                  │ ，票面金額各為二萬元、三 │
│    │                │                  │ 萬元及五萬元，嗣由吳山樹 │
│    │                │                  │ 代為清償十萬六千元（含利 │
│    │                │                  │ 息六千元）。             │
├──┼────────┼─────────┼─────────────┤
│三  │ 八十八年四月二 │寶島商業銀行      │ 與乙○○同往該分行，由黃 │
│    │ 十八日         │嘉義分行          │ 文滄以其名義向該行借款四 │
│    │                │                  │ 十萬元，得款後由被告花用 │
│    │                │                  │ ，嗣於八十九年九月間，由 │
│    │                │                  │ 吳山樹代為清償三十四萬七 │
│    │                │                  │ 千元。                   │
└──┴────────┴─────────┴─────────────┘
┌──┬────────┬─────────┬─────────────┐
│四  │ 八十八年十一月 │華南商業銀行      │ 與乙○○同往該分行，由黃 │
│    │ 一日           │嘉南分行          │ 文滄以其名義向該行借款二 │
│    │                │                  │ 十萬元，得款後由被告花用 │
│    │                │                  │ ，嗣於八十九年九月間，由 │
│    │                │                  │ 吳山樹代為清償十七萬一千 │
│    │                │                  │ 一百十一元。             │
└──┴────────┴─────────┴─────────────┘
 附表二：
┌──┬────────┬─────────┬─────────────┐
│編號│ 時          間 │地              點│ 犯      罪    方      法 │
├──┼────────┼─────────┼─────────────┤
│一  │ 八十七年七月二 │嘉義市○○路與世賢│ 經乙○○同意，同往第一商 │
│    │ 十九日         │路口              │ 業銀行嘉義分行辦理支票， │
│    │                │                  │ 旋經乙○○之同意，由黃文 │
│    │                │                  │ 滄以其名義向財資企業股份 │
│    │                │                  │ 有限公司購買車牌號碼Ｃ三 │
│    │                │                  │ ─一四一五號自小客車，價 │
└──┴────────┴─────────┴─────────────┘
┌──┬────────┬─────────┬─────────────┐
│    │                │                  │ 金七十九萬二千元，並簽發 │
│    │                │                  │ 乙○○為發票人之支票供擔 │
│    │                │                  │ 保，車子則由被告使用，嗣 │
│    │                │                  │ 由告訴代理人吳山樹於八十 │
│    │                │                  │ 十九年十月三日，以乙○○ │
│    │                ││ 之名義匯款三十六萬五千零 │
│    │                │                  │ 七十元予財資企業股份有限 │
│    │                │                  │ 公司清償甲○○未還之車款 │
│    │                │                  │ ，並繳納該車八十九年度之 │
│    │                │                  │ 使用牌照稅、汽車燃料使用 │
│    │                │                  │ 費。                     │
├──┼────────┼─────────┼─────────────┤
│二  │  八十七年至八  │嘉義市區          │ 經乙○○之同意，以乙○○ │
│    │  十九年間      │                  │ 之名義向英商渣打銀行、中 │
│    │                │                  │ 國信託商業銀行股份有限公 │
│    │                │                  │ 司、美商花旗銀行股份有限 │
│    │                │                  │ 公司、富邦商業銀行申請信 │
└──┴────────┴─────────┴─────────────┘
┌──┬────────┬─────────┬─────────────┐
│  │                │                  │ 用卡，並向家樂福申請得益 │
│    │                │                  │ 卡，取得上開卡片後，由其 │
│    │                │                  │ 使用，並依序積欠各該公司 │
│    │                │                  │ 十一萬七千二百三十一元、 │
│    │                │                  │ 六萬六千零八十二元、五萬 │
│    │                │                  │ 一千三百二十三元、九萬九 │
│    │                │                  │ 千三百七十三元、九千六百 │
│    │                │                  │ 三十五元，嗣由吳山樹於八 │
│    │                │                  │ 十九年九月間陸續清償完畢 │
│    │                │                  │ 。                       │
└──┴────────┴─────────┴─────────────┘
